臺灣高等法院刑事判決　　　　　　　　　　　　　九十三年度上訴字第一六０三號
　　上　訴　人
　　即　被　告　乙○○
　　指定辯護人　本院公設辯護人甲○○
右上訴人因強盜案件，不服臺灣桃園地方法院九十三年度訴字第四五二號，中華民國
九十三年五月十二日第一審判決（起訴案號：臺灣桃園地方法院檢察署九十三年度偵
字第二六八四號），提起上訴，本院判決如左：
    主  文
上訴駁回。
    事  實
一、乙○○於民國九十二年十二月十一日下午，因毒癮發作，惟無錢可購買毒品施用
    ，思搶奪他人財物，遂意圖為自己不法之所有，先至某不詳商店購買長度約四十
    五公分之西瓜刀一把，隨身攜帶上開客觀上足以對人之生命、身體具有危險性可
    供兇器使用之西瓜刀一把，並駕駛其於同日上午八時三十分許，在桃園縣楊梅鎮
    ○○路一號前，所竊得之孟憲平所有車牌號碼七Ｆ─０三四六號自用小客車（竊
    盜部分已經乙○○撤回上訴而告確定），四處尋找犯案對象，同日十四時十分許
    ，行經桃園縣楊梅鎮○○街四十七號前時，見丙○○肩背皮包與另二名友人在該
    處聊天，見有機可乘，隨即停車，下車後手持該西瓜刀奔往丙○○方向，擬乘丙
    ○○不備搶奪其財物，惟丙○○及該二名友人適時發覺，乃轉身逃跑，丙○○因
    心情緊張，且穿著馬靴奔跑，不慎跌倒而俯臥在地，遭乙○○隨後追及，乙○○
    見事跡敗露，而無法乘人不備以搶奪財物，惟仍承一貫取得財物不法意圖，由原
    先搶奪之犯意轉念為強盜之犯意，立於丙○○身後，未待丙○○完全起身，即手
    持該西瓜刀由丙○○右側肩膀後上方直指向肩膀前方，丙○○驚恐，揮手央求乙
    ○○勿對其有所傷害，揮手之時不慎碰觸乙○○置於右側肩膀上前方之西瓜刀，
    致右手中指受有割傷，以此脅迫方式，致使丙○○不能抗拒，而強行取走丙○○
    所有原單背於肩上因跌倒而稍滑落之皮包一只（內有新台幣三萬餘元、金融卡三
    張、信用卡二張、
    一八九一三三號ＳＩＭ卡之ＮＯＫＩＡ行動電話一支等物），得手後，旋即駕駛
    前開自用小客車逃離現場，並將前開自用小客車棄置在桃園縣楊梅鎮○○○路七
    ００巷某處，強盜所得物品除三萬餘元花用殆盡，行動電話一支留供己用外，餘
    均丟棄在某不詳地點，西瓜刀一把則丟棄在某不詳路邊之水溝內；乙○○嗣將該
    行動電話植入彭英淇所申請之門號0000000000號ＳＩＭ卡供己使用，
    丙○○報警處理後，經桃園縣政府警察局楊梅分局警員張文龍以丙○○遭強盜之
    前揭行動電話之序號（000000000─八九五００號）查出該行動電話自
    九十三年一月六日起至同年一月十二日止使用之門號為0000000000號
    ，向彭英淇詢問結果，彭英淇告知張文龍該門號之ＳＩＭ卡已於九十二年十一月
    底出借予乙○○使用，因而循線查悉上情。
二、案經桃園縣政府警察局楊梅分局移送臺灣桃園地方法院檢察署檢察官偵查起訴。
    理  由
一、訊據被告乙○○於警詢、偵查、原審及本院審理時均坦承於前開時、地攜帶西瓜
    刀取走被害人丙○○所有皮包一只之事實不諱，核與被害人丙○○於偵查、原審
    及本院審理時證述之情節相符，復有被害人丙○○出具之贓物認領保管收據一紙
    在卷足按，被告此部分之自白核與事實相符，自堪信為真實，惟被告仍矢口否認
    有何攜帶兇器強盜犯行，辯稱：我雖有帶刀，我只是從被害人丙○○後方，乘其
    不備，搶走她的皮包，我沒有將西瓜刀架在被害人丙○○脖子，也沒有拿刀嚇被
    害人丙○○，我承認我有犯法，但應不至於成立加重強盜罪云云；故本件之審究
    重點即為被告究係搶奪抑或強盜。經查：
(一)本件被告手持之西瓜刀雖未扣案，然該西瓜刀長約四十五公分，已據被害人丙○
    ○證述在卷，被告對此亦不否認，且西瓜刀係供開剖外殼堅硬之西瓜之用，衡情
    係屬鋒利之銳器，在客觀上對於人之生命、身體具有危險性，自屬兇器無疑；又
    被告犯案之過程，被害人丙○○於九十二年十二月十一日案發當日下午四時許警
    詢時證稱：「當時我正準備走到冠群華停車場開車，突然聽到緊急剎車聲，聽到
    我學生的家長大叫一聲，然後就開始跑，我也跟著跑，等到跌倒後，一名男子從
    後方衝過來，把我身旁的藍色皮包搶走．．．我的右手指因碰到歹徒的西瓜刀受
    傷」等語（見偵查卷第二十頁），於九十三年三月十九日偵查時證稱：「我下班
    要去停車場，遇到家長聊天，有一台車停下來，就拿一把西瓜刀下來，往我們這
    邊衝，我們就趕快跑，我後來跌倒，那個人過來用刀架住我脖子，我用手去擋受
    傷，皮包就被他搶走，我當時有說我不認識你，你不要傷害我．．．他拿皮包後
    我回頭有看到」等語（見偵查卷第六十七頁），嗣於九十三年四月二十八日原審
    審理時證稱：「被告一下車就拿出刀子，被告持刀衝過來的時候，我看到刀子就
    跟那兩位家長趕快跑，並且自己跌倒，被告並沒有其他動作，也沒有說任何話．
    ．．當時我跌倒趴在地上後，正要爬起來，被告就將刀子放在我的右邊肩膀的前
    側的地方，當時被告是站在我的後面．．．刀子並沒有靠在我的身上，當時我只
    有跟被告講一句話，就是說我不認識你，你不要傷害我．．．因為被告手上拿著
    一把刀子，並且往我們這個方向來，我當時並沒有想到是搶劫，我以為是遇到精
    神病，拿刀在街上亂殺人，當時被告的車子是逆向開過來，並有很響亮的緊急剎
    車聲，車子一停，被告就馬上拿著一把刀子下車，向我們衝過來，速度很快，所
    以我才會趕快逃跑，當時被告是舉著一把刀子，我現在的記憶完全都是那把刀子
    」、「手指之所以會有刀傷，是因為我說不要傷害我的時候，我的手比出去，手
    碰到刀子，因而被割到．．．在我喊不要傷害我的時候，被告就將掛在我右肩的
    皮包扯走，我記得我跌倒的時候，皮包的肩帶就鬆落並滑落到手腕，被告就把皮
    包拿走，並沒有扯動我的手，我的印象中，是我在跌倒的時候，皮包就整個掉在
    地上，被告把皮包拿走的時候，我並沒有任何感覺」、「我的印象是我喊完那句
    話，我的手並被刀子割到，我的頭有往後看，看到被告拿著我的皮包並且把刀子
    收回去，並且要去開車．．．被告始終未發一語」、「那時候我看到那把刀子，
    我想要抵抗的心理已經很少，我只求被告不要傷害我，我也不敢反抗，因為我看
    到刀子，我就算要抵抗也打不過他」等語（見原審卷第四十至四十四頁），嗣於
    本院審理時亦為與原審相同之證述，並展示其右手中指遭刀割傷所遺留之疤痕，
    核被害人丙○○於警詢、偵查、原審及本院審理時對於被告係手持西瓜刀行搶一
    節始終供述如一，此與被告所供承之情節相符，惟對於被告行搶之細節，因警方
    及檢察官均未對被害人丙○○為詳細之詢問，被害人丙○○於警詢、偵查時之筆
    錄僅草草數行，難以認定被告之犯行究該當何種犯罪之構成要件，幸被害人丙○
    ○於原審經交互詰問對於被告犯案過程已詳予敘述，且於本院審理時亦為相同之
    陳述，且被害人丙○○與被告素不相識，且其陳述之被告犯案過程，合情合理，
    自無渲染誇大之情，且被告對被害人丙○○之證述亦表示無意見，是被害人丙○
    ○於原審及本院審理時對於被告犯案細節之陳述，自屬真實。
(二)搶奪與強盜雖同具不法得財之意思，然搶奪係乘人不備，公然掠取他人之財物，
    如施用強暴脅迫，至使不能抗拒而取其財物或令其交付者，則為強盜罪；又強盜
    罪所施用之強暴、脅迫手段，祇須足以壓抑被害人之抗拒，使其喪失意思自由為
    已足，縱令被害人實際無抗拒行為，仍於強盜罪之成立，不生影響，此有最高法
    院六十四年台上字第一一六五號、三十年上字第三０二三號判例意旨可資參照。
    本院綜合被告之供述及被害人丙○○於原審及本院審理時之證述，被告之犯案細
    節為被告於右揭時間駕車行經右揭地點，見被害人丙○○與他人聊天，認有機可
    乘，乃將車暫停於該處附近，手持西瓜刀朝被害人丙○○狂奔，擬乘被害人丙○
    ○不備，而自後搶奪其財物，惟因適時為被害人丙○○及其友人查覺有異，乃往
    前往逃跑，被告見狀由後追趕，被害人丙○○不慎跌倒而俯臥在地，被告未待被
    害人丙○○完全起身，即在後手持該西瓜刀由被害人丙○○右側肩膀後上方直指
    向肩膀前方，被害人丙○○驚恐，揮手央求被告勿對其有所傷害，揮手之時不慎
    碰觸被告置於右側肩膀上前方之西瓜刀，致右手中指受有割傷，被告則強行取走
    被害人丙○○所有原單背於肩上因跌倒而稍滑落之內有如事實欄一、所載財物之
    皮包一只得逞，並駕車逃離現場。本院衡諸被告原本係乘人不備而搶奪財物，然
    嗣為被害人丙○○查覺逃跑，被害人丙○○並因而不慎跌倒，被告顯然已無法以
    搶奪之方式以實現其原本之犯意，被告竟乘被害人丙○○跌倒尚未起身之際，手
    持西瓜刀由後往前延伸至被害人丙○○之右側肩膀上方，被害人丙○○揮手央求
    之際，其右手中指竟不慎為西瓜刀所劃傷，被告手持之西瓜刀顯然十分接近被害
    人丙○○之身體，足徵被告係刻意持西瓜刀接近被害人丙○○身體，且被告年輕
    力壯，被害人丙○○為一婦人，體力懸殊，又被害人丙○○仍倒地未起，被告持
    刀接近被害人丙○○之身體，已對於被害人丙○○之生命身體造成現時之危害，
    故被告上開持刀脅迫行為已足以壓抑被害人丙○○之抗拒，使其喪失意思自由，
    而達於不能抗拒之程度已明，至被害人丙○○實際有無抗拒則非所問。被告所辯
    其僅係乘人不備而搶奪財物云云，純屬避就之詞，難以採信。
綜上，本件事證明確，被告攜帶兇器強盜犯行，堪以認定，應予依法論科。
二、按強盜與搶奪，僅係取得財物之手段不同，而於圖為不法所有，以非法方法取得
    他人財物之點，兩者並無差異。故已著手於搶奪尚未得手之際，經事主發覺，乃
    於中途變更搶奪手段轉念為強盜，因其圖為不法所有取得他人財物之犯意，仍相
    一貫，其搶奪時之行為即屬其強盜行為之一部，屬貫通犯，應僅成立強盜罪，不
    另論以搶奪罪，本件被告原先雖係本於搶奪之犯意，擬乘被害人丙○○不備，自
    後持刀欲搶奪被害人丙○○肩背之皮包，尚未搶得財物，適為被害人丙○○發覺
    ，即起意行強，乘被害人丙○○奔跑跌倒未及起身之際，由後持刀往前延伸至被
    害人右側肩膀上方，而以脅迫方式，至使不能抗拒，強取被害人丙○○之皮包，
    其圖謀不法所有取得他人財物之犯意，仍相一貫，僅於中途變更其搶奪之手段為
    強取而已，自僅應論以強盜罪，又被告攜帶之西瓜刀一支，以之揮刺足以傷害他
    人之生命、身體，具有客觀上之危險性，自屬刑法第三百二十一條第一項第三款
    規定之「兇器」，被告持該西瓜刀強盜被害人丙○○之財物，核被告所為，係犯
    刑法第三百二十八條之強盜罪而有刑法第三百二十一條第一項第三款之情形，應
    成立刑法第三百三十條第一項之加重強盜罪。公訴意旨雖認被告強盜被害人丙○
    ○之犯行係犯刑法第三百二十八條第一項強盜罪名，疏未考量被告係攜帶客觀上
    足為兇器之西瓜刀一把犯案，惟因全程到庭實行公訴之蒞庭檢察官於審理時當庭
    更正被告所犯法條為刑法第三百三十條第一項之加重強盜罪，故本件並無變更起
    訴法條之問題，併此敘明。
三、原審因而適用刑法第三百三十條第一項、第三百二十條第一項之規定，並以被告
    因染上毒癮，為籌措購買毒品之資而犯本件加重強盜犯行，固不足取，惟被告之
    前並無任何犯罪紀錄，素行尚佳，因一時失慮而觸法，且犯罪所得不多，亦未蓄
    意攻擊被害人丙○○造成傷害，顯見被告本性尚非惡劣，犯罪手段亦非兇殘，認
    若宣告法定最低刑度之刑即有期徒刑七年，猶嫌過重，犯罪情狀顯可憫恕，爰依
    刑法第五十九條之規定減輕其刑，復審酌被告因染上毒癮，不思循正當管道賺取
    金錢，為籌措購買毒品之資而以脅迫方式非法強取他人財物，惡性非輕，惟犯罪
    後坦承大部分犯行，態度尚佳等一切犯罪情狀，從輕量處有期徒刑五年，復說明
    被告持以犯本件加重強盜犯行所用之西瓜刀一把，為被告所有，然業已丟棄在某
    不詳路邊之水溝內，此經被告供陳在卷，且無積極證據足證該把西瓜刀一把現尚
    存在，為免將來執行上之困難，爰不依刑法第三十八條第一項第二款規定宣告沒
    收。經核原審認事、用法，均無違誤；至量刑部分，雖原審疏未斟酌被告係因缺
    錢買毒解癮而有本件強盜犯行，其犯罪動機已非純正，且被告持刀強盜被害人丙
    ○○財物，使被害人丙○○迄今仍存恐懼，被害人丙○○於本院審理時對於其遭
    遇本案後之心路歷程娓娓泣訴，聞之令人動容，又被告毫無忌憚於白晝公然在路
    上持刀行強，對於不特定路人均有所危險，倘本件被害人丙○○非毫未抵抗而係
    稍有反抗，以被告手持西瓜刀，後果亦難以想像，對於社會秩序影響至大，且強
    盜所得花用殆盡，事後亦未對被害人丙○○有任何賠償，依其犯罪情況實無可堪
    憫恕之情狀，原審竟任意引用刑法第五十九條規定予以減輕其刑，固稍嫌過輕，
    然因本件既係專為被告利益提起上訴，且原判決適用法律核無錯誤，已如前述，
    本於不利益變更禁止原則，本院自不得諭知較重於原審之刑度，仍應維持，被告
    上訴意旨猶執陳詞，認其不應成立加重強盜罪，並指摘原審量刑過重，請求撤銷
    改判，為無理由，應予駁回。
據上論斷，應依刑事訴訟第三百六十八條，判決如主文。
本案經檢察官呂光華到庭執行職務。
中　　　華　　　民　　　國　　九十三　　年　　　七　　　月　　二十一　　日
                              臺灣高等法院刑事第二十四庭
                                  審判長法  官  陳  貽  男
                                        法  官  陳  憲  裕
                                        法  官  徐  世  禎
右正本證明與原本無異。
如不服本判決，應於收受送達後十日內向本院提出上訴書狀，其未敘述上訴之理由者
並得於提起上訴後十日內向本院補提理由書（均須按他造當事人之人數附繕本）。
                                        書記官  陳  玲  憶
中　　　華　　　民　　　國　　九十三　　年　　　七　　　月　　二十一　　日
附錄本案論罪科刑法條
中華民國刑法第三百三十條第一項
犯強盜罪而有第三百二十一條第一項各款情形之一者，處七年以上有期徒
刑。
